臺灣高雄地方法院民事判決　　　　　　 109年度訴字第1201號
原　　　告　黃德麟　
訴訟代理人　陳韋誠律師
　　　　　　郭乃瑜律師
被　　　告　黃德揚　
　　　　　　黃正仁　
　　　　　　黃怜悧　
　　　　　　黃美悧　
共　　　同
訴訟代理人　吳漢成律師
上列當事人間請求分割共有物事件，本院於民國111 年1 月24日
言詞辯論終結，判決如下：
    主  文
兩造共有坐落高雄市○○區○○○段○○段○○○○地號土地分
割如附表一暨附圖一所示。
原告應依附表四所示，補償金錢予被告。
訴訟費用由被告黃德揚負擔三分之一，被告黃正仁、黃怜悧、黃
美悧連帶負擔三分之一，餘由原告負擔。
    事實及理由
一、原告主張：坐落高雄市○○區○○○段○○段0000地號土地
    （下稱系爭土地）為兩造所共有，原告、被告黃德揚之應有
    部分均為1/3 ，其餘1/3 應有部分由被告黃正仁、黃怜悧、
    黃美悧3 人（下稱黃正仁等3 人）公同共有，兩造就系爭土
    地無不能分割之協議，亦無依使用目的不能分割之情形，惟
    無法達成分割協議，爰依民法第823 條第1 項、第824 條第
    2 項第1 款規定，訴請裁判分割，將系爭土地如附圖一編號
    A 部分分歸原告；編號B 部分分歸被告4 人以附表一所示之
    比例維持共有，原告並願分別金錢補償被告4 人如附表一所
    示。
二、被告則以︰不爭執兩造共有系爭土地，應有部分如原告所述
    ，兩造無分管協議，亦無依法不能分割之情形或不能分割之
    約定，同意原物分割，被告4 人願維持共有，但不同意原告
    之分割方案，蓋原告之分割方案其分得之土地面積超過原告
    之應有部分面積，茲依原告、被告4 人之應有部分面積提出
    分割方案如附表二及附圖二所示，請准將系爭土地如附圖二
    編號A 部分分歸原告，編號B 部分分歸被告4 人以附表二所
    示之比例維持共有，被告並願就附圖二A 、B 部分之價值差
    異，金錢補償原告如附表二所示等語，資為抗辯。
三、得心證之理由：
  ㈠按各共有人，除因物之使用目的不能分割或契約訂有不分割
    之期限者外，得隨時請求分割共有物；分割之方法不能協議
    決定，法院得因任何共有人之請求，命為原物分配或變價分
    配，或兼採原物分配及變價分配，為民法第823 條第1 項、
    第824 條第2 項所明揭。查系爭土地為兩造共有，原告、被
    告黃德揚之應有部分均為1/3 ，其餘1/3 應有部分由被告黃
    正仁等3 人公同共有，系爭土地屬都市計畫內土地而非耕地
    ，使用分區為第四種住宅區，並無申領建築執照之紀錄，不
    涉法定空地分割限制，亦不適用農業發展條例第16條之分割
    限制，土地南側鄰10公尺之計畫道路，北側鄰6 公尺之計畫
    道路，現況為圍有鐵皮圍籬之空地，無人占有使用等情，有
    系爭土地之第一類登記謄本、高雄市政府地政局三民地政事
    務所民國109 年5 月5 日函文、高雄市政府工務局109 年5
    月27日函文、都市計畫使用分區查詢結果、系爭土地現況照
    片可憑〔見本院106 年度雄司調字第1150號卷（下稱雄司調
    卷）第45、60頁、本院109 年度訴字第1201號卷（下稱訴字
    卷）第47-51 、221-223 頁、本院109 年度審訴字第754 號
    卷（下稱審訴卷）第41頁〕，足見並無依法或因物之使用目
    的不能分割之情形，此外兩造未表示有不能分割之協議且均
    同意分割，惟迄言詞辯論終結時止，兩造對分割方法仍不能
    達成協議，則原告訴請裁判分割系爭土地，乃於法有據。
  ㈡系爭土地應如何分割？
  ⒈按共有物分割方法，法院應斟酌當事人之聲明，共有物之性
    質，經濟效用及全體共有人之利益等公平決之，不受當事人
    主張之拘束（最高法院69年台上字第3100號判決意旨參照）
    。是法院就共有物之分割方法本有自由裁量之權限，惟應斟
    酌當事人之聲明，各共有人之利害關係，及共有物之性質、
    價格、利用價值、使用現況及分割後之經濟效益等情事，為
    適當之分配，且以維持全體共有人之公平為其判斷基準。
  ⒉查系爭土地坐落高雄市三民區，為都市計畫內之住宅區，地
    形呈南北向狹長之長方形，土地南側鄰10公尺之計畫道路（
    現為綏遠二街），北側鄰6 公尺之計畫道路（現為哈爾濱街
    69巷），南側臨路之境界線約4 公尺，土地平均深度約26.5
    公尺，現況為圍有鐵皮圍籬之空地，無人占有使用等情，有
    地籍圖謄本、高雄市政府工務局109 年5 月27日函文、現況
    照片、大邑不動產估價師事務所出具之估價報告書在卷可稽
    （見雄司調卷第21、60頁、訴字卷第47-51 頁、外放估價報
    告書第27-28 頁）。系爭土地現況既為空地無地上物，即無
    考量地上物之現況而為分割之必要，又原告欲分割為單獨所
    有，被告4 人則表示願維持共有（見訴字卷第164 頁），是
    系爭土地分割為二區塊即為已足，無再細分之必要。
  ⒊又系爭土地呈南北向狹長之長方形，且南北兩側均臨路，故
    兩造之分割方案均係主張原物分割，將土地橫向分割為南北
    二區塊，並將南側鄰10公尺計畫道路之部分分歸被告4 人維
    持共有，北側鄰6 公尺計畫道路之部分分歸原告單獨所有，
    兩分割方案唯一差別，僅在於被告之分割方案，係按兩造之
    應有部分面積分割，使分割後兩造分得之土地面積恰與應有
    部分面積相符；而原告之分割方案，則為使原告分得之土地
    深度達12公尺，得以合法建築，故將系爭土地由北往南深度
    12公尺之土地均劃歸原告，其餘始劃歸被告，分割結果原告
    分得之土地面積超逾其應有部分面積達11.67 平方公尺，被
    告分得之土地面積則少於其應有部分面積11.67 平方公尺，
    詳如附表三所示，但兩造均願就所提出之分割方案，所造成
    分割後土地價值與應有部分之落差，金錢補償對造。
  ⒋原告反對被告之分割方案，主要在於依高雄市畸零地使用自
    治條例修正條文附表一，正面路寬7 公尺以下之住宅區，建
    築基地之最小寬度須3 公尺，最小深度須12公尺。被告之分
    割方案，其中被告分得之附圖二編號B 土地，寬度大於3.5
    公尺，深度大於14公尺，非屬畸零地，但原告分得之附圖二
    編號A 土地，深度僅9.02公尺，屬深度不足之畸零地，需與
    鄰地2450-1地號土地以1.49公尺之寬度（深度與附圖二編號
    A 土地相同）補足，方可單獨建築使用。而原告之分割方案
    ，原告分得之附圖一編號A 土地寬度大於3 公尺，深度12公
    尺，被告分得之附圖一編號B 土地寬度大於3.5 公尺，深度
    大於14公尺，均非屬畸零地，兩塊土地均可單獨建築使用，
    此業經高雄市政府工務局以110 年7 月22日高市工務建字第
    11035867700 號函說明明確（見訴字卷第175-176 頁）。
  ⒌系爭土地坐落高雄市三民區，屬都市計畫第四種住宅區，且
    南、北兩側分別面臨10公尺、6 公尺寬之計畫道路，在合法
    、實質可能、正當合理、財務可行前提下，應以開發興建作
    為透天住宅使用，可達成客觀上之最有效使用，業據大邑不
    動產估價師事務所載明於估價報告書中（見外放估價報告書
    第36頁），為免分割結果有一不合此一最小面積影響各人對
    分得部分土地之利用，分割方案之選擇上，自應以分割後之
    兩筆土地均能合法建築為佳。被告對此雖辯稱：系爭土地西
    側相鄰之同段同小段2450-1地號土地（下稱系爭鄰地）為原
    告之配偶黃林秋月所有，如依被告之分割方案，原告所取得
    之附圖二編號A 土地，仍得與系爭鄰地合併申請建築等語。
    惟系爭鄰地究非原告所有，將來亦可能歸屬原告配偶以外之
    人所有，若原告分得附圖二編號A 部分土地，日後是否與該
    系爭鄰地合併使用，尚屬不能確定之事實。且按法院就共有
    土地為裁判分割，僅就當事人請求分割之土地，斟酌其分割
    結果是否公平適當為已足，至其他土地縱為某當事人與他人
    所共有，而與系爭共有土地相鄰，但既不在請求合併分割之
    列，自無予以考量之必要（最高法院77年度台上字第2330號
    判決意旨參照），是仍不能遽以原告分得之部分與系爭鄰地
    有合併申請建築之可能，即無視於採被告之方案，原告分得
    之土地無法建築之問題。被告之分割方案，既會使原告分得
    之土地無法合法建築，反觀原告之分割方案，兩造分得之土
    地皆可合法建築，且本院將兩分割方案囑託大邑不動產估價
    師事務所鑑價結果，採原告之分割方案，分割之兩宗土地之
    總價為新臺幣（下同）1678萬7700元，採被告之分割方案，
    分割後之兩宗土地之總價則為1576萬5957元，此有估價報告
    書可憑（見卷外估價報告書第5 頁），足見原告之分割方案
    相較被告之分割方案，能夠發揮系爭土地更高之經濟效用。
    再者，原告雖分得逾越其應有部分面積之土地，但亦願按鑑
    價結果金錢補償被告而兼顧共有人間之公平，本院綜合上情
    ，因認原告之分割方案較為公平適當，故採取之。
  ㈢原告之分割方案，就土地面積增減或位置差異造成之價值高
    低，應如何補償？
  ⒈按以原物為分配時，如共有人中有未受分配，或不能按其應
    有部分受分配者，得以金錢補償之，為民法第824 條第3 項
    所明揭。又同一地號內之土地，因所處位置，臨街深度之不
    同，有優劣之分，以致價值差異，法院為原物分配時，必須
    斟酌此種情形，以定其分割方法。如依原物數量按應有部分
    之比例分配，價值顯不相當者，自應依其價值按應有部分之
    比例定其分配，方屬公平，此時命以金錢補償方式以求其價
    值相當，亦不失為便宜之方法，且補償金額之多寡，並應斟
    酌該共有物之一般市價決定之（最高法院79年度台上字第21
    84號、76年度台上字第2028號、69年度台上字第3082號判決
    意旨參照）。
  ⒉系爭土地按原告之分割方案即附表一所示方式分割後，原告
    分得之土地面積較其應有部分面積增加11.67 平方公尺，被
    告分得之土地面積則較其應有部分面積減少11.67 平方公尺
    ，業如前述。又兩造各分配之土地坐落位置、地形、面寬、
    縱深、臨路狀況等因素各有不同，衡諸一般經驗法則，分得
    之土地價值自有不同，其間之經濟價值有所不同，為使分割
    後各筆土地間之價值與各共有人原應有部分換算之價值相當
    ，自有以金錢為補償之必要。
  ⒊本院就附表一分割方法，囑託大邑不動產估價師事務所依各
    共有人分得土地面積、價格，較其應有部分價值之溢價、減
    損情形為鑑定。經估價師林志明對系爭土地進行一般因素、
    不動產市場概況、區域因素、土地個別因素、最有效使用分
    析後，以能達成客觀上最有效使用之開發興建作為透天住宅
    使用為前提，進行價值估價，並採用比較法、土地開發分析
    法等估價方法，評估分割後各宗土地開發或建築前之價格，
    再針對影響分割方案之個別因素（土地面積、土地寬深度、
    臨街情形、地形條件等）調整，鑑估原告分得附圖一編號A
    部分土地之價值為669 萬2800元，被告分得之附圖一編號B
    部分土地之價值則為1009萬4900元，而原告、黃德揚、黃正
    仁等3 人之應有部分價值均為559 萬5900元，故循此計算，
    原告應補償黃德揚54萬8450元，應補償黃正仁等3 人54萬84
    50元（見外放估價報告書），本院審酌兩造對鑑價結果皆表
    示無意見（見訴字卷第261 頁），且上開估價報告已綜合考
    量各土地分割後之優劣條件及整體價額，亦無違反技術法規
    或與經驗法則相違背之情事，堪認此鑑價結果可資採憑，爰
    依上開鑑價結果，命補償義務人即原告依附表四所示補償被
    告。
四、綜上所述，原告請求就系爭土地定分割方法，洵屬有據。本
    院審酌共有物之利用現況及效益、共有人之意願，並平衡各
    共有人之利益，爰定如主文第一、二項所示之分割方法。
五、末按因分割共有物而涉訟，由敗訴當事人負擔訴訟費用顯失
    公平者，法院得酌量情形，命勝訴之當事人負擔其一部，民
    事訴訟法第80條之1 定有明文。本件兩造係因分割系爭土地
    無法達成協議而涉訟，但各自所為之行為均為維護自身權益
    ，本件訴訟費用應按兩造之應有部分比例負擔始符公平，爰
    依民事訴訟法第80條之1 ，判決訴訟費用之分擔如主文第3
    項所示。
六、據上論結，原告之訴為有理由，依民事訴訟法第80條之1 、
    第85條第2項，判決如主文。
中    華    民    國   111    年    2     月    17    日
                  民事第一庭  法  官  陳筱雯
以上正本係照原本作成。
如對本判決上訴，須於判決送達後20日內向本院提出上訴狀。如
委任律師提起上訴者，應一併繳納上訴審裁判費。
中    華    民    國   111    年    2     月    17    日
                              書記官  張宸維
┌───────────────────────────────────┐
│附表一：分割取得位置、面積及分割後之應有部分比例（原告方案）          │
├─────┬─────┬─────────┬──────┬──────┤
│附圖一編號│面積（㎡）│分割後取得人      │分割後應有部│分割後所得土│
│          │          │                  │分比例      │地面積較其應│
│          │          │                  │            │有部分面積之│
│          │          │                  │            │增減情形    │
├─────┼─────┼─────────┼──────┼──────┤
│A         │47㎡      │原告              │全部        │增加11.67㎡ │
├─────┼─────┼─────────┼──────┼──────┤
│B         │59㎡      │被告黃德揚、黃正仁│黃德揚1/2   │減少11.67㎡ │
│          │          │、黃怜悧、黃美悧按├──────┤            │
│          │          │右列應有部分比例維│黃正仁、黃怜│            │
│          │          │持共有            │悧、黃美悧公│            │
│          │          │                  │同共有1/2   │            │
└─────┴─────┴─────────┴──────┴──────┘
┌───────────────────────────────────┐
│附表二：分割取得位置、面積及分割後之應有部分比例（被告方案）          │
├─────┬─────┬─────────┬──────┬──────┤
│附圖二編號│面積（㎡）│分割後取得人      │分割後應有部│分割後所得土│
│          │          │                  │分比例      │地面積較其應│
│          │          │                  │            │有部分面積之│
│          │          │                  │            │增減情形    │
├─────┼─────┼─────────┼──────┼──────┤
│A         │35.33㎡   │原告              │全部        │0           │
├─────┼─────┼─────────┼──────┼──────┤
│B         │70.67㎡   │被告黃德揚、黃正仁│黃德揚1/2   │0           │
│          │          │、黃怜悧、黃美悧依├──────┤            │
│          │          │右列應有部分比例維│黃正仁、黃怜│            │
│          │          │持共有            │悧、黃美悧公│            │
│          │          │                  │同共有1/2   │            │
└─────┴─────┴─────────┴──────┴──────┘
┌──────────────────────────────────┐
│附表三                                                              │
├────┬─────┬──────┬────────┬───────┤
│共有人  │應有部分  │應有部分面積│分割後所得面積（│增減面積（㎡）│
│        │          │（㎡）      │㎡）            │              │
├────┼─────┼──────┼────────┼───────┤
│原告    │1/3       │35.33㎡     │47㎡            │增加11.67㎡   │
├────┼─────┼──────┼────────┼───────┤
│被告4人 │2/3       │70.67㎡     │59㎡            │減少11.67㎡   │
└────┴─────┴──────┴────────┴───────┘
┌────────────────┐
│附表四（原告應金錢補償被告情形）│
├─┬─────┬────────┤
│編│應受補償人│應受補償金額（新│
│號│          │臺幣）          │
├─┼─────┼────────┤
│1 │被告黃德揚│54萬8450元      │
├─┼─────┼────────┤
│2 │被告黃正仁│54萬8450元      │
│  │、黃怜悧、│                │
│  │黃美悧（公│                │
│  │同共有）  │                │
└─┴─────┴────────┘